【裁判字號】    98,交聲,3506
【裁判日期】    980928
【裁判案由】    聲明異議
【裁判全文】
臺灣臺中地方法院交通事件裁定        98年度交聲字第3506號
原處分機關  交通部公路總局臺中區監理所豐原監理站
異  議  人
即受處分人  甲○○
上列異議人即受處分人因違反道路交通管理處罰條例案件，對於
交通部公路總局臺中區監理所豐原監理站於民國98年9月1日所為
之處分（豐監稽違字第裁63-HC0000000號裁決書）聲明異議，本
院裁定如下：
    主    文
原處分關於裁處受處分人甲○○罰鍰逾新臺幣壹萬元部分撤銷。
上開撤銷部分，甲○○不罰。
其餘異議駁回。
    理    由
一、原處分機關係以：本件異議人即受處分人（下稱受處分人）
    甲○○於民國97年8月4日15時45分許，騎乘車牌號碼OBM-02
    9號重型機車，於臺中縣后里鄉○○路、堤防路口，因「酒
    後駕車（呼氣值為0.76mg/1）」違規，為臺中縣警察局交通
    隊大甲分局以中縣警交字第HC0000000號違反道路交通管理
    事件通知單舉發。經查受處分人機車駕照於97年2月4日起即
    因另一酒駕違規案，交通部公路總局臺中區監理所豐原監理
    站乃繼而於98年9月1日以豐監稽違字第裁63-HC0000000號裁
    決書裁處罰鍰新臺幣（下同）60,000元，吊銷駕駛執照，3
    年內禁考等語。
二、本件受處分人聲明異議意旨略以：本人酒駕違規案，地檢署
    檢察官依刑事訴訟法第253條之2規定，諭知受處分人捐款50
    ,000 元（聲明異議狀誤載為100,000元），惟豐原監理站又
    依道路交通管理處罰條例第35條第3項裁決處罰鍰60,000元
    （聲明異議狀誤載為：依道路交通管理處罰條例第35條第1
    項裁決處罰鍰49,500元），有違行政罰法第26條「一事不二
    罰」立法意旨，且該條文並無緩起訴處分之規定，請求撤銷
    原處分關於罰鍰部分等語。
三、按汽車駕駛人，駕駛汽車經測試檢定有酒精濃度超過規定標
    準者，處15,000元以上60,000元以下罰鍰，並當場移置保管
    該汽車及吊扣其駕駛執照1年。又汽車駕駛人經依第1項規定
    吊扣駕駛執照，並於吊扣期間內再有第1項情形者，處60,00
    0元罰鍰，並當場移置保管該汽車及吊銷其駕駛執照；汽車
    駕駛人，曾依第35條第3項前段規定吊銷駕駛執照者，3年內
    不得考領駕駛執照。道路交通管理處罰條例第35條第1項第1
    款、第35條第3項、第67條第2項前段分別定有明文。又汽車
    駕駛人有飲用酒類或其他類似物後其吐氣所含酒精濃度超過
    每公升0.25毫克或血液中酒精濃度超過百分之0.05以上，不
    得駕車，道路交通安全規則第114條第1項第2款亦有定有明
    文。再按一行為同時觸犯刑事法律及違反行政法上義務規定
    者，依刑事法律處罰之。但其行為應處以「其他種類行政罰
    」或得沒入之物而未經法院宣告沒收者，亦得裁處之。前項
    行為如經不起訴處分或為無罪、免訴、不受理、不付審理之
    裁判確定者，得依違反行政法上義務規定裁處之。本法所稱
    「其他種類行政罰」，指下列裁罰性之不利處分：限制或禁
    止行為之處分：限制或停止營業、吊扣證照、命令停工或停
    止使用、禁止行駛、禁止出入港口、機場或特定場所、禁止
    製造、販賣、輸出入、禁止申請或其他限制或禁止為一定行
    為之處分，行政罰法第26條、第2條第1款亦定有明定。惟依
    95年2月5日正式施行之行政罰法第26條第1項規定：「一行
    為同時觸犯刑事法律及違反行政法上義務規定者，依刑事法
    律處罰之。但其行為應處以其他種類行政罰或得沒入之物而
    未經法院宣告沒收者，亦得裁處之」。此乃一行為同時造成
    刑罰法律與行政秩序罰規定發生競合適用之關係時，基於「
    一事不二罰」之法理，經由立法程序確立應以刑罰優先為原
    則，避免行為人承受過度且重複之處罰。此觀該條立法理由
    明確揭示：「一行為同時觸犯刑事法律及違反行政法上義務
    規定時，由於刑罰與行政罰同屬對不法行為之制裁，而刑罰
    之懲罰作用較強，故依刑事法律處罰，即足資警惕時，實無
    一事二罰再處行政罰之必要。且刑事法律處罰，由法院依法
    定程序為之，較符合正當法律程序，應予優先適用。但罰鍰
    以外之沒入或其他種類行政罰，因兼具維護公共秩序之作用
    ，為達行政目的，行政機關仍得併予裁處，故為第一項但書
    規定」，其理益明。是以前揭行政罰法中刑事法律處罰優先
    且不再處以行政秩序罰之目的，既係因為行為人已接受刑罰
    而足資警惕，且已發生懲罰之作用，即無使行為人陷於雙重
    處罰之不利益，則關於刑事法律處罰之範圍自應採取實質認
    定，凡刑事實體法或程序法中所規定客觀上剝奪行為人生命
    、自由、財產權利，主觀上亦因制裁之嚴厲性、痛苦性，其
    強度足以造成心理強制而間接達成矯正教化目的之處遇手段
    ，皆應納入其中，而不以形式上符合刑法第32條至第34條所
    定主刑及從刑種類者為限，始與前揭法律規範之意旨相符。
    次按汽車駕駛人酒精濃度超過規定標準，經裁判確定處以罰
    金低於本條例第92條第3項所訂最低罰鍰基準規定者，應依
    本條例裁決繳納不足最低罰鍰之部分，道路交通管理處罰條
    例第35條第8項定有明文。又緩起訴處分金既屬前揭所稱之
    「實質刑事法律處罰」，其性質上類似刑事確定裁判所處以
    之罰金刑，雖有行政罰法第26條第1項規定之適用，然若行
    為人所支付之緩起訴處分金，未達道路交通管理處罰條例第
    92條第3項所訂最低罰鍰基準規定者，依道路交通管理處罰
    條例第35條第8項規定，即須補繳不足最低額罰鍰之部分，
    始為適法。因此，法院僅得就行為人已依緩起訴處分為公益
    捐款部分予以撤銷，並為不罰之諭知（臺灣高等法院暨所屬
    法院97年法律座談會刑事類提案第39號法律問題研討結果亦
    同此見解）。
四、查本件受處分人於前揭時、地騎乘重機車，因酒精濃度超過
    標準之違規事實，有臺中縣警察局交通隊大甲分局製發之違
    反道路交通管理事件通知單及交通部公路總局臺中區監理所
    豐原監理站上開裁決書附卷可稽，且為受處分人所不爭執，
    惟查：
  (一)按依行政罰法第26條之立法理由觀之：「一行為同時觸犯刑
    事法律及違反行政法上義務規定時，由於刑罰與行政罰同屬
    對不法行為之制裁，而刑罰之懲罰作用較強，故依刑事法律
    處罰，即足資警惕時，實無為一事二罰再處行政罰之必要。
    且刑事法律處罰，由法院依法定程序為之，較符合正當法律
    程序，應予優先適用。但罰鍰以外之沒入或其他種類行政罰
    ，因兼具維護公共秩序之作用，為達行政目的，行政機關仍
    得『併與裁處』」。故在處罰目的且處罰方式相同時，若依
    刑事法律處罰，即足資警惕時，實無為一事二罰再處行政罰
    之必要。又刑事訴訟法第253條之2規定，檢察官為緩起訴處
    分，得命被告於一定期間內履行「向指定之公益團體支付一
    定之金額」，此一命被告為金錢給付的部分，應得被告之同
    意。命被告為金錢給付部分，並得為民事強制執行名義。檢
    察官課被告以上之負擔，由於此負擔雖非「刑罰」，但性質
    上可謂實質的制裁，且造成被告權利受限制的影響。則受處
    分人上開違反刑事法律禁止規範之犯罪事實既已明確，僅因
    檢察官採取緩起訴處分之替代性刑事處遇手段，未將該案逕
    行起訴或聲請簡易判決處刑，致其後適用之刑事訴訟程序有
    所區別，然就受處分人負有支付一定金額予檢察官指定機構
    之義務觀察，其如未在上開指定期間內確實履行義務，依刑
    事訴訟法第253條之3第1項第3款之規定，受處分人將遭受撤
    銷緩起訴處分之不利益；反之，倘其確實遵守並履行各項緩
    起訴條件，除非合於刑事訴訟法第260條所定情形之一，否
    則受處分人即無再就同一案件遭受刑事訴追之虞。從而，受
    處分人已因上開緩起訴處分而剝奪其財產權，主觀上前揭金
    錢給付義務亦具有強制性、懲罰性，雖不若易科罰金係以支
    付金錢作為自由刑之替代，惟經由緩起訴處分條件之履行使
    其免於遭檢察官發動起訴程序，仍具有替代刑罰之效果，廣
    義而言，應屬前揭所稱之「實質刑事法律處罰」，而有行政
    罰法第26條第1項「一事不二罰」規定之適用（臺灣高等法
    院臺中分院95年度交抗字第477號裁定同此結論，可值參照
    ）。又法務部95年5月25日法律字第0950700393號函雖謂：
    行政罰法第26條第2項所稱「不起訴處分」包括「緩起訴處
    分」在內等語，雖本院對於各機關就其職掌所作有關法規釋
    示之行政命令，固未可逕行排斥而不用；惟細繹上揭公函內
    容，並未具體說明其法理及規範依據為何，則基於上述之說
    明及司法院大法官會議釋字第137號解釋之意旨，本院自得
    依據學理、法律規範，妥為解釋認定。且行政罰法第26條第
    2項乃例外得裁處行政秩序罰之補充規定，參諸該條文係將
    「不起訴處分」、「無罪」、「免訴」、「不受理」、「不
    付審理」等不能證明刑事被告犯罪或未曾使其實際接受刑罰
    之情形逐一臚列，顯然與該條第1項所指發生處罰競合之前
    提要件尚有未合，故有第2項仍依違反行政法上義務規定裁
    處之必要。
  (二)查本件受處分人於服用酒類後，呼氣中酒精濃度為每公升0.
    76毫克，已達無法安全駕駛動力交通工具之程度，猶仍騎乘
    重機車行駛於道路上之犯罪行為，業經臺灣臺中地方法院檢
    察署檢察官以97年度速偵字第3508號為緩起訴處分，其緩起
    訴處分期間為1年，且本件受處分人應向國庫支付50,000元
    ，此有該份緩起訴處分書及臺灣臺中地方法院檢察署檢察官
    執行緩起訴處分命令通知書在卷可按，而受處分人業於97年
    11月6日繳納上開緩起訴處分金完磬，亦有臺灣臺中地方法
    院檢察署自行收納款項統一收據在卷可憑，是則，本件緩起
    訴處分既非不能證明受處分人之犯罪事實，且有支付一定金
    額之實質處罰，自與上開行政罰法第26條第2項列舉之不起
    訴處分等情形迥然有別，仍無從遽為比擬而為相同之處置。
    如若不然，則刑事被告如經法院循審判程序判處罰金或得以
    易科罰金之拘役或有期徒刑，均得以援用行政罰第26條第1
    項之規定，免於處以行政秩序罰之雙重不利益；至於藉由緩
    起訴處分而節省司法資源者，在基於實質懲罰目的而其財產
    權遭受剝奪之餘，卻仍需繳納一定金額之行政罰鍰，其結果
    勢必降低刑事被告接受緩起訴處分之意願，而反噬緩起訴處
    分替代繁複刑事審判程序之制度性機能。準此以言，行政罰
    法第26條第2項既未將緩起訴處分列舉其中，本於「例外規
    定從嚴解釋」之法理及前揭說明，自不能將條文中「不起訴
    處分」之範圍，擴及於性質顯不相同之「緩起訴處分」，附
    此敘明。本件對於性質相同之金錢裁罰，已依懲罰作用較強
    之刑事法律制裁後，即無再依行政法為相同處罰之理。而受
    處分人所繳納上開具有罰金性質之處分金50,000元，未達道
    路交通管理處罰條例第35條第1項第1款及第3項所定之罰鍰
    60,000元，仍須補繳不足之10,000元。是原處分機關就行政
    罰之罰鍰方面，依道路交通管理處罰條例第35條第8項規定
    ，應僅得就受處分人所繳納不足最低罰鍰基準額之部分（即
    差額10,000元）裁處罰鍰。原處分機關漏未斟酌及此，而對
    受處分人裁處罰鍰60,000元，其中罰鍰50,000元部分有違行
    政罰法第26條第1項前段「一事不二罰」之規定，自有未當
    。本件就原處分關於裁處受處分人罰鍰逾10,000元部分之異
    議為有理由，原處分就此部分應予撤銷，惟因受處分人尚有
    補繳10,000元罰鍰差額之義務，故原處分關於裁處受處分人
    罰鍰未逾10,000元部分，自無不當，此部分之異議則為無理
    由。
  (三)至於原處分關於吊銷駕駛執照及禁考駕駛執照部分，則係預
    防將來再犯危險之管制罰，而有別於前揭針對已發生違規事
    實科處罰鍰之行政秩序罰，屬行政罰法第26條第1項但書所
    稱之「其他種類行政罰」。本件受處分人確於飲酒後騎乘重
    機車，經測試檢定酒精濃度超過標準之情，有前述卷附資料
    可證，受處分人亦未爭執，是就此違反行政秩序規定之部分
    ，原處分機關固不得就該同一違規事實再處以同額「罰鍰」
    ，然仍應科處罰鍰以外之行政罰（即吊銷駕駛執照及禁考駕
    駛執照）。是原處分機關依道路交通管理處罰條例第35條第
    3項、第67條第2項規定，吊銷駕駛執照及禁考3年，自無不
    合。此部分未經受處分人爭執，自不在本院應予審理之範圍
    ，併予敘明。
五、綜上所述，原處分機關以受處分人有酒精濃度超過標準之行
    為，依道路交通管理處罰條例第35條第1項第1款、第3項、
    違反道路交通管理事件統一裁罰標準表等規定，裁處受處分
    人罰鍰逾10,000元部分之異議為有理由，原處分就此部分應
    予撤銷，惟因受處分人尚有補繳10,000元罰鍰差額之義務，
    故原處分關於裁處受處分人罰鍰未逾10,000元部分，自無不
    當，此部分之異議則為無理由。
六、據上論斷，應依道路交通管理處罰條例第87條第2項，道路
    交通案件處理辦法第19條、第20條前段，裁定如主文。
中    華    民    國    98    年    9     月    28    日
                      交通法庭  法  官  廖慧如
以上正本證明與原本無異。
如不服本裁定，應於收受送達後5日內向本院提出抗告狀。（應
附繕本）
                                書記官  張宏清
中    華    民    國    98    年    9     月    28    日


司法院資訊處製作；財團法人民間司法改革基金會備份。
